【裁判字號】    92,訴,382
【裁判日期】    921008
【裁判案由】    土地徵收
【裁判全文】
臺中高等行政法院判決                              九十二年度訴字第三八二號
                              .
    原      告  乙○○
                丙○○
                丁○○○
                己○○
                庚○○
    原告兼右五人共同
    訴訟代理人  甲○○
                戊○○
    被      告  彰化縣政府
    代  表  人  辛○○
    訴訟代理人  壬○○
右當事人間因土地徵收事件，原告不服內政部中華民國九十二年五月二十七日台內訴
字第○九二○○○四八一七號訴願決定，提起行政訴訟。本院判決如左︰
    主  文
原告之訴駁回。
訴訟費用由原告負擔。
    事  實
一、事實概要：
    緣原告等人所有土地係位於彰化交流道特定區○○道路範圍內，該計畫於民國（
    下同）六十六年八月十一日公告實施，其都市○○道路工程用地於八十五年三月
    二十日經報奉台灣省政府府地二字第一四九三二一號函及府地二字第二三五六二
    號函核准徵收，並經被告以八十五年五月一日八五彰府地權字第七０一二七號及
    八十五年五月四日八五彰府地權字第七一六六一號公告徵收，其土地地價補償與
    地上物拆遷補償並經被告以八十五年六月六日彰府地權字第九七二０九號函通知
    各業主領取，惟原告等人對該徵收處分不服，並未依規定領取是項補償金，經被
    告另案提存保管在案。嗣該工程用地經費經內政部於八十八年九月二十八日以台
    八八內營字第八八七四七０四號函及內政部營建署八十八年十二月七日營署公字
    第四００一八號函核定補助，被告遂於九十一年九月八日將該工程發包訂約，並
    因工程施工需要，乃以九十一年十一月十五日府工土字第０九一０二一六四四三
    ０號函通知原告等謂：「本府為辦理彰化交流道特定區『和美鎮、彰化市○號道
    路工程（１３９線９ｋ＋２００至１０ｋ＋５００）』，有關用地範圍內台端地
    上建物，惠請於九十一年十二月底前自行拆除，俾利本府施工，請查照。」。原
    告等對被告前揭通知不服，提起訴願，因訴願決定機關延長訴願決定期間逾二個
    月不為決定，遂向本院提起本件行政訴訟。嗣於本院審理中，經訴願決定機關內
    政部於九十二年五月二十七日作成台內訴字第０九二０００四八一七號訴願決定
    ，諭知訴願不受理。
二、兩造聲明：
（一）原告聲明求為判決：（一）原處分（被告九十一年十一月十五日府工土字第０
      九一０二一六四四三０號函）及訴願決定均撤銷。（二）被告應將本件爭議路
      段（１３９線９Ｋ＋１５０至９Ｋ＋４００段拓寬工程部分）以未計畫拓寬前
      之地籍套繪圖之原道路中心樁為準，向兩邊平均拓寬。
（二）被告聲明求為判決：駁回原告之訴。
三、兩造之陳述：
（一）原告起訴意旨及補充理由略以：
    本件原告主張：該都市計畫案雖於六十六年八月十一日公告實施，但當時並未劃
    出新計畫拓寬道路中心樁之標誌，住戶不得清楚。然西側住戶建屋於四十七年到
    六十年間，先於公告實施前，政府之道路規劃政策失當，將和美鎮１３９線９Ｋ
    ＋１５０至９Ｋ＋４００段爭議路段之東側新賢段、地目「道」、地號１４至１
    ２１共三十二批國有道路用地，以高價出售圖利，刻意捨東側國有道路用地不徵
    收，而往西側原告等所有私人土地偏移五公尺，未依道路中心線向兩邊平均拓寬
    ，造成該爭議路段之道路彎度更大，如此捨直取彎之作法，危害交通安全，涉有
    不公，損害原告等之權益，圖利他人。被告之道路政策處分失當，經原告等提出
    陳情，其第二次通盤檢討案於九十二年一月十七日列入彰化縣政府第一五０次審
    議委員會，該會議雖已召開完畢，但未作出審議結果前，被告工務局竟提前於九
    十一年十一月十五日以府工土字第０九一０二一六四四三０號函限時強迫拆除西
    側民宅，並未以原道路中心線向兩邊平均拓寬，訴願答辯書亦未提出政策計畫偏
    差之說明，損害原告等之權益，訴願決定將原告訴願駁回，亦無理由。原告等曾
    發現彰化縣和美鎮１３９線９Ｋ＋１５０至９Ｋ＋４００段拓寬規劃有偏差，於
    八十三年十二月向前台灣省政府陳情，又於八十四年四月七日向監察院以監察（
    八四）台壹字第三八九七號及於八十四年四月二十四日向台灣省住宅及都市發展
    局市鄉規劃處以市二字第二七００號陳情，復於八十五年五月十六日五十名居民
    共租一部遊覽車前往中興新村省政資料館，因規劃不公惹民怨，向省府有關單位
    陳情抗議，另於八十八年八月十二日會同立法委員周清玉與原告等四十多位鄉親
    至內政部營建署協商與路線調整及拓寬事宜。又原告甲○○於八十八年八月六日
    陳情於審議「變更高速公路彰化交流道附近特定區計畫（第二次通盤檢討案）」
    時列席說明案情乙案，如願獲准，上項計畫（第二次通盤檢討案）五號計畫道路
    彰新路研議案於九十二年一月十七日列入被告第一五０次審議委員會會議，原告
    等派三名前往說明案情，並作成會議記錄。被告為避開政府高價出售圖利之和美
    鎮○○段１３９線９Ｋ＋１５０至９Ｋ＋４００段東側、地目「道」、地號１４
    至１２１共三十二批國有道路用地後恐引起刑事責任，對變更高速公路彰化交流
    道附近特定區計畫（第二次通盤檢討案）五號計畫道路彰新路上項爭議路段之研
    議案，故意延後處理，迄今已近四個月，不作出審議結果。在被告之審議委員會
    尚未作出審議結果，又內政部訴願決定委員會亦未作出決定書前，被告工務局竟
    於九十二年四月十日在系爭爭議路段之道路上，未以原道路中心線向兩邊平均拓
    寬而以偏移西側五公尺的差錯之私人土地來拓寬且違法先行強制動工拓寬工程作
    業，並於該爭議路段抗爭已達到高峰之關鍵時刻，又冒然於九十二年三月十二日
    再度出售該爭議路段之和美鎮○○段東側地目「雜」、地號２６及地目「道」、
    地號２７國有道路用地圖利，此濫用權力之行為實為違法，損害原告等之權利。
（二）被告答辯意旨略以：
１、原告所有土地位於彰化交流道特定區○○道路範圍內，該計畫於民國六十六年八
    月十一日公告實施。其都市○○道路工程用地於民國八十五年三月二十日奉台灣
    省政府府地二字第一四九三二一號函及府地二字第二三五六二號函核准徵收。並
    經本府八十五年五月一日八五彰府地權字第七○一二七號及八十五年五月四日八
    五彰府地權字第七一六六一號公告在案。其土地地價補償與地上物拆遷補償並經
    本府八十五年六月六日彰府地權字第九七二０九號函通知各業主領取，原告等人
    未依規定領取（已由本府另作業提存保管中），本府對其該計畫道路用地及地上
    物有其適法之使用。
２、本案工程用地經費經內政部八十八年九月二十八日台八八內營字第八八七四七０
    四號及內政部營建署八十八年十二月七日營署公字第四００一八號函核定補助辦
    理在案。由本府於九十一年九月八日完成發包訂約完成，因工程施工需要以九十
    一年十一月十五日府工土字第０九一０二一六四四三０號函通知原告等人自行拆
    遷，並就工程可施工部分施做中並無不當。另原告等人陳情變更都市○○道路案
    ，並不能做為反對本案計畫道路闢建用地執行之理由。
    理  由
一、按「提起訴願，以有行政處分之存在為前提要件。所謂行政處分，乃行政主體就
    具體事件所為之發生法律上效果之單方的行政行為。至行政官署所為單純的事實
    之敘述或理由之說明，既不因該項敘述或說明而生法律效果，自非行政處分，人
    民對之，即不得提起訴願。」、「被告官署該項通知，純屬事實之說明，與發生
    具體的法律上效果，直接影響人民權利或利益之單方行政行為，截然不同，不得
    視為行政處分。原告對之提起訴願，自非法之所許。」改制前行政法院四四年判
    字第十八號、五十年判字第四六號判例可資參照。次按「人民因中央或地方機關
    對其依法申請之案件，予以駁回，認為其權利或法律上利益受違法損害者，經依
    訴願程序後，得向高等行政法院提起請求該機關應為行政處分或應為特定內容之
    行政處分之訴訟。」復為行政訴訟法第五條第二項所明定。故提起課予義務之訴
    訟，須以經過訴願為其前提，其未經過訴願程序，遽行提起行政訴訟，自非法之
    所許。又「原告之訴，有左列各款情形之一者，行政法院應以裁定駁回之。但其
    情形可以補正者，審判長應定期間先命補正：˙˙˙十、起訴不合程式或不備其
    他要件。」為行政訴訟法第一百零七條第一項第十款所規定。
二、本件原告訴請撤銷之原處分為被告九十一年十一月十五日府工土字第０九一０二
    一六四四三０號函。惟查本件被告為辦理高速公路彰化交流道特定區都市○○○
    號道路工程，以八十五年五月一日八五彰府地權字第七０一二七號公告徵收彰化
    市西勢子過溝小段一三之二地號等十一筆土地，並附帶徵收其地上物，另以八十
    五年五月四日八五彰府地權字第七一六六一號公告徵收和美鎮○○段二七一地號
    等九十筆土地，並附帶徵收其地上物，其土地地價補償與地上物拆遷補償並經被
    告於八十五年六月十二日辦理發價，原告未依規定領取補償費，經被告依法辦理
    提存，上揭事實有彰化縣政府徵收公告及補償費領取通知書等影本附於本院卷內
    可稽。原告等對該徵收不服，惟並未於公告期限內（八十五年五月四日起至八十
    五年六月三日止）依法提出異議，此為原告所自認（參見本院九十二年八月七日
    現場勘驗筆錄記載），則本件系爭土地及其土地改良物所有權人之權利義務關係
    於發給補償費終止時，即已發生變動。嗣被告以九十一年十一月十五日府工土字
    第０九一０二一六四四三０號函通知原告等限期遷移完竣，該號函文僅具通知性
    質，並未發生何種法律效果，核非行政處分，自不得以之為爭訟對象，提起行政
    救濟，則訴願決定機關以被告系爭函文非行政處分，而為訴願不受理決定，即無
    不合。原告訴之聲明第一項求為撤銷原處分（被告九十一年十一月十五日府工土
    字第０九一０二一六四四三０號函）及訴願決定，依首揭法條規定，顯非合法，
    爰併以本判決駁回，不另裁定為之。
三、原告訴之聲明求為判決：被告應將本件爭議路段（１３９線９Ｋ＋１５０至９Ｋ
    ＋４００段拓寬工程部分）以未計畫拓寬前之地籍套繪圖之原道路中心樁為準，
    向兩邊平均拓寬。惟按「人民與中央或地方機關間，因公法上原因發生財產上之
    給付或請求作成行政處分以外之其他非財產上之給付，得提起給付訴訟。…」固
    為行政訴訟法第八條第一項所規定。此項訴訟類型之目的在於請求行政法院判命
    被告為「行政處分以外」之其他公法給付，包括金錢給付、作為或不作為等事實
    行為，學理上稱為「一般給付訴訟」，然原告提起給付訴訟，必須其所主張之特
    定公法上原因，致被告有向原告為給付之義務存在，即被告有原告所主張之公法
    上給付原因存在，始得認為原告之請求為有理由。經查原告所有系爭土地位於彰
    化交流道特定區○○道路範圍內，該計畫於民國六十六年八月十一日公告實施。
    其都市○○道路工程用地於民國八十五年三月二十日經臺灣省政府府地二字第一
    四九三二一號函及府地二字第二三五六二號函核准徵收，並經被告機關八十五年
    五月一日八五彰府地權字第七○一二七號及八十五年五月四日八五彰府地權字第
    七一六六一號公告確定在案。系爭道路是彰化交流道特定區域內的都市○○道路
    ○路線已公告確定，如要變更，需提交都市計畫評議委員會審議通過，本件原告
    向彰化縣政府陳情，其陳情意見不被都市計畫評議委員會接受，目前由被告城鄉
    發展局呈報內政部，尚未有結論等情，業據被告訴訟代理人陳明在卷，是系爭都
    市○○道路既已公告確定，則原告關於本件道路路線應予變更之意見僅得供主管
    機關依相關法令之規定處理，尚難認原告等有訴請被告機關將本件爭議路段（１
    ３９線９Ｋ＋１５０至９Ｋ＋４００段拓寬工程部分）以未計畫拓寬前之地籍套
    繪圖之原道路中心樁為準，向兩邊平均拓寬之請求權存在，其起訴難認為有理由
    ，應予駁回。至原告其餘陳述及舉證，不影響本件之判斷，不予一一論述，併予
    敘明。
四、原告於起訴狀另聲明請求停止執行部分，業經本院以九十二年度停字第八號裁定
    駁回，並經最高行政法院九十二年度裁字第九五九號抗告駁回確定，附此說明。
據上論結，本件原告之訴為一部分不合法，一部分無理由，爰依行政訴訟法第一百九
十五條第一項後段、第九十八條第三項前段、第一百零四條，民事訴訟法第八十五條
第一項前段，判決如主文。
中    華    民    國    九十二      年      十        月      八        日
                 臺 中 高 等 行 政 法 院   第 四 庭
                                審 判 長 法  官  沈  應  南
                                         法  官  許  武  峰
                                         法  官  黃  淑  玲
右正本與原本無異。
如不服本判決，應於判決送達後二十日內向本院提出上訴書狀，其未表明上訴理由者
，應於提起上訴後二十日內向本院提出上訴理由書（須依對造人數附具繕本）；如於
本判決宣示或公告後送達前提起上訴者，應於判決送達後二十日內補提上訴理由書（
須附繕本）。未表明上訴理由者，逕以裁定駁回。
提起上訴應預繳送達用雙掛號郵票三九○元（三十四元及五元郵票各十份)。
中    華    民    國    九十二      年      十        月      八        日
                                     法院書記官  許  巧  慧


司法院資訊處製作；財團法人民間司法改革基金會備份。
